【裁判字號】    94,重勞上,3
【裁判日期】    950725
【裁判案由】    確認僱傭關係存在等
【裁判全文】
臺灣高等法院民事判決                 94年度重勞上字第3號
上  訴  人  乙○
訴訟代理人  陳芬芬律師
            魏千峰律師
複  代理人  洪育仁律師
            林俊宏律師
被  上訴人  財團法人中華顧問工程司
法定代理人  甲○○
訴訟代理人  陳璧秋律師
            劉陽明律師
複  代理人  胡鳳嬌律師
上列當事人間請求確認僱傭關係存在等事件，上訴人對於中華民
國94年1月14日臺灣臺北地方法院93年度勞訴字第70號第一審判
決提起上訴，並為訴之追加，本院於95年7月11日言詞辯論終結
，判決如下：
    主      文
原判決廢棄。
確認兩造僱傭關係存在。
被上訴人應給付上訴人新台幣壹佰貳拾玖萬壹仟陸佰壹拾參元，
及自民國九十五年七月十二日起至復職之日止，按月給付上訴人
新台幣參萬貳仟玖佰元。
其餘上訴駁回。
第一、二審訴訟費用由被上訴人負擔三分之一，餘由上訴人負擔
；追加之訴訴訟費用由被上訴人負擔。
    事實及理由
一、被上訴人法定代理人由許瑞峰變更為甲○○，有被上訴人第
    13屆董事會第1次會議記錄可稽（本院卷一第145頁），經其
    聲明承受訴訟，核無不合，應予准許。
二、上訴人於本院就聲明(三)請求薪資部分，追加請求被上訴人應
    再給付上訴人新台幣（下同）8萬8,560元整，及自起訴狀繕
    本送達翌日起至復職之日止，按月再給付1萬800元整。核被
    上訴人追加之訴與原請求給付薪資部分，其基礎事實同一，
    依民事訴訟法第446條第1項、第255條第1項第2款規定，應
    予准許。另上訴人主張民國94年12月間始知悉有被上訴人之
    員工於受記過處分前，依被上訴人所頒布之「中華顧問工程
    司人事評議委員會組織規程」（下稱人評會組織規程）組成
    之人事評議委員會（下稱人評會）開會作成決議之具體實例
    ，上訴人始知悉有人評會組織規程，被上訴人解雇上訴人未
    依人評會組織規程規定辦理，其程序顯有重大瑕疵，其解雇
    不生效力，雖屬新攻擊方法，核與同法第447條第1項第2、6
    款規定相符，應予准許。
三、上訴人主張：其自69年9月1日起受僱於被上訴人公司擔任工
    程師。被上訴人所承攬「長榮航太發動機維修廠」新建工程
    案建築執照之申請相關事宜，係由上訴人承辦，而一般建築
    物之新建申請案，依建築師公會規定須於申請建照時先預繳
    建築師之設計酬金予建築師公會，被上訴人因已聘請其經理
    戴期甦擔任該新建工程案送件之建築師，因此俟建築師公會
    將本案預繳之建築師設計費匯入戴期甦帳戶後，必須繳回被
    上訴人。上訴人乃依戴期甦之指示為該工程向被上訴人借支
    449萬元（其中預繳設計費425萬元，事業費、審查費及規費
    24萬元），以便順利送件。被上訴人於89年5月16日撥付該
    筆款項，上訴人於89年7月19日送件申請建築執照，並預繳
    建築師酬金予建築師公會。建築師公會嗣於89年11月16日將
    設計費377萬3,919元匯至戴期甦設於華南商業銀行和平分行
    之帳戶內，但戴期甦因個人因素未即時退款歸墊，而分別於
    90年7月20日還款50萬元及於90年12月5日返還其餘327萬3,9
    19元。當時戴期甦任職經理，為上訴人之直屬長官，上訴人
    因無從越級命令長官還款，乃口頭向管理部組長陳少萍反應
    。詎被上訴人竟藉此於92年7月18日以上訴人「處理本公司
    相關業務違反勞動契約及工作規則，情節重大」為由，未經
    人評會開會決議，將上訴人解雇。惟上訴人並未違反勞動契
    約，系爭借支非供私人之用，且被上訴人就建築師設計費等
    費用之借支及歸還，並無明文規定，況戴期甦為上訴人長官
    之長官，上訴人不便越級要求其返還，但已口頭向會計組長
    陳少萍報告，已盡承辦人之職責而無可歸責，設有違反亦非
    情節重大。又被上訴人以此作業模式運作已10年，非常熟悉
    流程，對款項之返還應可掌握，被上訴人未向戴期甦催討返
    還墊款，為其自己之過失，被上訴人之解雇不合法，且已逾
    30日之除斥期間，況被上訴人倘欲主張上訴人處理系爭借支
    違反勞動契約，勢必先主張其向戴期甦借牌以執行建築師職
    務之不法事實，依潔手原則，被上訴人應不得為此主張並將
    上訴人免職等語。並聲明：(一)確認兩造間僱傭關係依然存在
    ；(二)被上訴人應給付上訴人自92年7月18日起至93年3月25日
    止，以每月8萬7,600元計算之薪資71萬8,320元，及自起訴
    狀繕本送達翌日起至復職之日止，按月支付上訴人8萬7,600
    元。原審為上訴人敗訴之判決，上訴人不服提起上訴，於本
    院聲明：(一)原判決廢棄。(二)確認上訴人與被上訴人間之僱傭
    關係存在。(三)被上訴人除應給付上訴人71萬8,320元，及自
    起訴狀繕本送達翌日起至復職之日止，按月給付8萬7,600元
    外，並追加被上訴人應再給付上訴人8萬8,560元，及自起訴
    狀繕本送達翌日起至復職之日止，按月再給付1萬800元。
四、被上訴人則以：92年7月中旬因上訴人任職之建築部屢遭業
    主抱怨，被上訴人之董事長乃對建築部相關業務進行稽查，
    發現系爭工程建築執照核發時間為89年10月11日，建築師公
    會並已於89年11月16日將設計費退還，然上訴人迄90年12月
    24日始簽報還款，且依上訴人之簽辦單所載語意，該筆款項
    係於該簽報沖銷日前不久方由公會退還。戴期甦涉有抑留被
    上訴人公款謀利之嫌，上訴人身為該款項支用及返還之承辦
    人，明知上情，卻未透過既有之管道向被上訴人相關權責單
    位反映，事後甚且文過飾非，於簽辦單中製造公款並未私用
    之假象。縱認無與戴期甦勾串謀利，其背信容認戴期甦圖利
    ，違反工作規則情節亦屬重大，因此於92年7月18日終止與
    上訴人之勞動契約，被上訴人雖未經人評會決議，然人評會
    僅係建議性質，最後仍由董事長決定，並無不當，亦未逾30
    日之法定期間。上訴人雖稱戴期甦為其長官之長官，其無從
    命令其還款云云，惟事實上上訴人仍可循其他管道向被上訴
    人相關權責單位反映，或逕向員工申訴委員會申訴。惟上訴
    人並未採取任何措施，其稱已向管理部陳少萍組長為口頭反
    應，亦非事實。縱認上訴人對被上訴人有報酬請求權，依民
    法第487條但書，亦應扣除上訴人任職坤福營造股份有限公
    司（下稱坤福公司）之報酬等語，資為抗辯。並聲明：上訴
    人之訴駁回，如受不利判決願供擔保請准宣告免為假執行。
    於本院聲明：上訴駁回。
五、經查，上訴人自69年9月1日起受僱於被上訴人擔任工程師，
    被上訴人訂有工作規則及人評會組織規程。被上訴人雖附設
    有建築師事務所，但未向台灣省建築師公會、高雄市建築師
    公會辦理開業登記。就「長榮航空發動機工廠新建工程」乙
    案，雖戴期甦為被上訴人員工，但被上訴人與戴期甦合意以
    戴期甦建築師事務所名義向建築師公會預納設計費，上訴人
    為預繳設計費、事業費及審查費，於89年5月3日提呈簽辦單
    ，向被上訴人借支449萬元，被上訴人於89年5月16日撥付上
    訴人借支之款項。台灣省建築師公會於89年11月16日將設計
    費377萬3,919元匯至戴期甦華南銀行和平分行000000000000
    號帳戶。戴期甦分別於90年7月20日還款50萬元及於90年12
    月5日返還327萬3,919元。上訴人於90年12月24日將「長榮
    航空發動機工廠新建工程」所借支繳納建築師公會之設計費
    簽報返還，並於90年12月26日入帳沖銷。90年12月27日，當
    時被上訴人之管理部組長、副理、經理、副總經理均在還款
    簽辦單上會簽。被上訴人於92年7月18日以上訴人「違反勞
    動契約及工作規則，情節重大」為由，予以免職，終止兩造
    勞動契約關係。當時上訴人每月薪資為8萬7,600元、職務加
    給9,000元、午餐津貼1,8 00元，合計9萬8,400元。上訴人
    自92年9月1日起即至坤福公司工作迄今，並經坤福公司函復
    上訴人領取薪資之資料等情，為兩造所不爭執，並有簽辦單
    、被上訴人通知、委託辦理建築師業務簡約、被上訴人函復
    上訴人其所得明細表、上訴人薪資所得明細表、薪津通知單
    、坤福公司函暨領取薪資之資料附卷可稽（見原審卷一第10
    至12、19至36頁、原審卷二第95至97頁、本院卷一第110、1
    60至161、183、193至194頁、本院卷二第133至134頁），堪
    信為真。
六、本件上訴人主張其為被上訴人員工，並未違反勞動契約，縱
    有違反情節亦非重大，被上訴人未經人評會決議，於92年7
    月18日終止與上訴人之僱傭契約不合法等情，被上訴人則以
    上訴人借職務之便將工程借支款項供戴期甦挪用定存以賺取
    不法利益，違背工作規則第34條第2、3款情節重大，已符合
    勞基法第12條第4款，更涉有刑事背信之罪責，被上訴人將
    其免職，於法有據為辯。則本件首應審究者厥為上訴人有無
    違反工作規則，其情節是否重大？被上訴人解雇上訴人有無
    違反程序規定？
  (一)按勞工有違反勞動契約或工作規則，情節重大者，雇主得不
    經預告終止契約，雇主依此終止契約者，應自知悉其情形之
    日起，30日內為之，勞動基準法第12條第1項第4款、第2項
    定有明文。此條之規定，具強制性質，其目的兼有保障勞工
    、限制雇主解僱之權限。因雇主解僱勞工係對勞工最嚴厲之
    處分，解僱應為最終、不得已且無可避免之手段，倘雇主以
    勞工違反工作規則或勞動契約情節之輕重，得施以相對等之
    處分，如較輕微之處分如申誡、記過、記大過等即可達懲處
    之目的，則不可採取最嚴厲之解雇方式，否則，其解雇即不
    合法。而所謂「情節重大」，應指因該事由導致勞動關係進
    行受到干擾，而有賦予雇主立即終止勞動契約關係權利之必
    要，並且受僱人亦無法期待雇主於解僱後給付其資遣費。故
    勞工違反勞動契約或工作規則，情節是否重大，應依雇主所
    營業之特性及需要、勞工違反行為之情節，並審酌客觀標準
    ，於維持雇主對事業之統制權與營業秩序所必要之範圍內，
    作適當之權衡，為個案之判斷。
  (二)被上訴人工作規則第34條第2款及第3款規定「員工應遵守下
    列各項規定：．．二、執行職務應力求切實，不畏難規避或
    無故拖延。三、不得藉職務上之便利營私舞弊、怠惰失職或
    收受他人之饋贈」、第38條規定「員工之懲戒分下列三種：
    一、申誡，．．二、記過，．．三、記大過」。第39條規定
    「員工有下列事項之一並有具體事實者，得視情節輕重予以
    申誡或記過之處分：．．四、捏報事實、欺騙矇混者。五、
    有失職或失察情事者」。第40條規定「員工有下列事項之一
    並有具體事實者，予以記大過處分：一、利用職權營私或舞
    弊者。二、破壞本工程司聲譽，侵占、盜竊或故意毀壞本工
    程司財物設備者」（見原審卷一第26、28頁）。查上訴人為
    預繳設計費、事業費及審查費，於89年5月3日提呈簽辦單，
    向被上訴人借支449萬元，被上訴人於89年5月16日撥付上訴
    人借支之款項。其中建築師設計費乃為被上訴人代業主向台
    灣省建築師公會墊繳應給付建築師，其性質為建築師報酬之
    預付。嗣台灣省建築師公會於89年11月16日將設計費377萬
    3,919元匯至被上訴人建築部經理戴期甦華南銀行和平分行
    000000000000號帳戶。戴期甦應依據其與被上訴人間契約之
    約定返還被上訴人，惟在未返還被上訴人前，該系爭設計費
    仍屬戴期甦所有，上訴人自無權干涉，縱戴期甦遲延返還負
    有遲延責任，上訴人亦難遽以背信罪相繩。再依被上訴人會
    計組組長陳少萍於原審證述：「公司對有關申請建照的建築
    師設計費等費用的借支及歸還並無明文規定。借支款項公司
    沒有規定一次還清，只要有單據就核銷，年底只是特別提醒
    」等語（見原審卷二第63、66頁）；證人即戴期甦於原審證
    稱：當時我是建築部經理，同時被上訴人所有建築師的案子
    都是由我來簽證，有關費用由公司支付。當時是整筆借款，
    依照公司慣例，也是要等到該案件處理好，才整筆還款。此
    慣例是同事告訴我的，我沒有看到書面的規定。除此件外，
    其他件也是這樣」等語（見原審卷二第59頁）。足證被上訴
    人並無明文規範有關借支款項應於何時返還之規定。嗣戴期
    甦分別於90年7月20日還款50萬元及於90年12月5日返還327
    萬3,919元。上訴人於90年12月24日將所借支繳納建築師公
    會之設計費簽報返還，並於90年12月26日入帳沖銷。上訴人
    固應依其承辦業務職責催促戴期甦儘速返還，以便結案，其
    未催促其長官戴期甦儘速返還或另向被上訴人報告，縱有失
    職，惟其情節尚非重大。此觀諸上訴人上開情節，較之工作
    規則第40條第1款「利用職權營私或舞弊者。」、第2款「破
    壞本工程司聲譽，侵占、盜竊或故意毀壞本工程司財物設備
    者」情節為輕。而工作規則第40條僅予以記大過處分可證，
    然被上訴人於92年7月18日卻以上訴人違背工作規則第34條
    第2、3款情節重大，予以解雇，顯與勞基法第12條第1項第4
    款「勞工有違反勞動契約或工作規則，情節重大者」之規定
    不符。
  (三)被上訴人人評會組織規程第1條規定「本委員會成立之目的
    及功能係對於重大人事政策及規章等案經由研討、協商做成
    決策建議」。第2條規定「人事評議委員會設委員九人至十
    一人，由董事長邀請總經理、副總經理、總工程師、協理及
    管理部經理擔任之，並得視個案另邀請負責員工代表三人擔
    任委員」。第5條規定「人事評議委員會職掌：〈一〉重大
    人事政策及規章審議。〈二〉年度考績、調薪、年終獎金議
    案。〈三〉重要之獎懲、恤養事項。〈四〉其他長官交付評
    議案件之審議。」及第9條規定「董事長或總經理對於人事
    評議委員會決議之案件，認有需要時，得交回重新審議，或
    逕行核定」（見本院卷一19 3、194頁），足證被上訴人之
    重要獎懲應經人評會開會決議。查被上訴人解僱上訴人未先
    經過人評會決議等程序，亦未予上訴人辯解之機會，逕由被
    上訴人通知上訴人將其免職，並終止兩造勞動契約，核與人
    評會組織規程第1條、第2條、第5條、第9條等規定不符，程
    序上顯有重大瑕疵，解雇不具程序正當性。
  (四)綜上，被上訴人解雇上訴人未經人評會開會決議，且上訴人
    違反工作規則之情節尚非重大，被上訴人逕予解雇，其解雇
    自不合法。從而，上訴人主張兩造僱傭關係依然存在，自屬
    有據。
七、其次，上訴人主張兩造僱傭關係依然存在，上訴人對被上訴
    人有報酬請求權，被上訴人則以上訴人逕自92年9月1日起至
    坤福公司任職，顯無繼續向被上訴人提供勞務給付之意願及
    可能，當無向被上訴人請求給付薪資之權。縱認上訴人對被
    上訴人有報酬請求權，依民法第487條但書規定，對於上訴
    人任職坤福公司所受領之薪資，被上訴人得主張扣除等語為
    辯。經查：
  (一)按僱用人受領勞務遲延者，受僱人無補服勞務之義務，仍得
    請求報酬。但受僱人因不服勞務所減省之費用，或轉向他處
    服勞務所取得，或故意怠於取得之利益，僱用人得由報酬額
    內扣除之。民法第487條定有明文。上訴人於92年7月18日被
    解雇後，即曾多次向當時任職被上訴人副總經理即主管丙○
    ○表達希望回復工作之意思。上訴人亦曾於92年9月26日再
    次以律師函通知被上訴人回復工作之意思〈見本院卷二第10
    4至105頁、原審卷一第13至15頁〉，被上訴人拒絕而有受領
    勞務遲延，上訴人依民法第487條規定，自無補服勞務義務
    ，仍得請求報酬。
  (二)上訴人請求被上訴人除應給付上訴人71萬8,320元，及自起
    訴狀繕本送達翌日起至復職之日止，按月給付8萬7,600元外
    （即原審請求被上訴人自解雇之日起至復職之日止，按月給
    付薪資8萬7,600元），並追加被上訴人應再給付上訴人8萬
    8,560元，及自起訴狀繕本送達翌日起至復職之日止，按月
    再給付1萬800元整（即追加請求被上訴人自解雇之日起至復
    職之日止，按月再給付1萬800元）。亦即上訴人請求被上訴
    人自解雇之日起至復職之日止，按月給付薪資9萬8,400元。
    惟上訴人遭解雇後，自92年9月1日起任職坤福公司受有薪資
    ，依民法第487條但書規定應予扣除。查上訴人於任職被上
    訴人期間自91年1月迄92年6月止，每月薪資為8萬7,600元、
    職務加給9,000元、午餐津貼1,800元，合計每月為9萬8,400
    元，有被上訴人提出上訴人薪資單附卷可稽（見本院卷二第
    114至125頁），而上訴人自92年9月1日起任職坤福公司迄95
    年5月止，共領取薪資214萬3,000元，加上95年6月薪資6萬
    5,500元及95年7月1日至本件本院言詞辯論終結時即7月11日
    止薪資2萬3,242元（此部分係依坤福公司95年度每月給付上
    訴人6萬5,500元計算），合計領取薪資223萬1,742元，有坤
    福公司函暨上訴人之薪資明細附卷可稽（見本院卷一第160
    至161頁、卷二第133至134頁），復為兩造所不爭，堪信為
    真。是上訴人自被上訴人解雇之日起至本件本院言詞辯論終
    結時止，被上訴人應給付上訴人薪資為：92年7月18日至同
    月31日為4萬4,439元（98400*14/31=44439），加上92年8
    月至95年6月為344萬4,000元（98400*35=0000000），加上
    95年7月1日至同月11日為3萬4916元（98400*11/31=34916）
    ，減去上訴人在坤福公司領取薪資223萬1,742元，則被上訴
    人自解雇之日起至95年7月11日止，應給付上訴人薪資為129
    萬1,613元（44439 +0000000+00000-0000000=0000000），
    及自95年7月12日起至復職之日止，按月給付上訴人3萬
    2,900元。上訴人逾此請求（即未扣除坤福公司薪資部分）
    ，自屬無據，應予駁回。
八、綜上所述，上訴人主張其並無勞基法第12條第1項第4款違反
    勞動契約或工作規則，情節重大情事，被上訴人終止兩造僱
    傭關係不合法，洵屬有據，兩造勞動契約關係依然存在，上
    訴人本於勞動契約請求被上訴人自非法解雇之日起至復職之
    日止，按月給付薪資9萬8,400元（原請求8萬7,600元，追加
    1萬800元），扣除上訴人在坤福公司取得之報酬部分，亦即
    被上訴人應給付上訴人129萬1,613元，及自95年7月12日起
    至復職之日止，按月給付上訴人3萬2,900元，為有理由，應
    予准許。逾此所為請求，為無理由，應予駁回。原審就上開
    原請求應准許部分，為上訴人敗訴之判決，尚有未洽，上訴
    意旨求予廢棄改判並為訴之追加，為有理由，爰由本院予以
    廢棄改判並就追加部分判決如主文第2、3項所示。
九、本件事證已臻明確，兩造其餘主張陳述及所提之證據，經審
    酌後，與判決結果不生影響，爰不一一論述，附此敘明。
十、據上論結，本件上訴為一部有理由，一部無理由，追加之訴
    為有理由，依民事訴訟法第450條、第449條第1項、第79條
    但書、第78條，判決如主文。
中    華    民    國    95    年    7     月    25    日
                  民事勞工法庭審判長法  官   鄭雅萍
                                    法  官   蘇芹英
                                    法  官   薛中興
正本係照原本作成。
如不服本判決，應於收受送達後20日內向本院提出上訴書狀，其
未表明上訴理由者，應於提出上訴後20日內向本院補提理由書狀
（均須按他造當事人之人數附繕本）上訴時應提出委任律師或具
有律師資格之人之委任狀；委任有律師資格者，另應附具律師資
格證書及釋明委任人與受任人有民事訴訟法第466條之1第1項但
書或第二項（詳附註）所定關係之釋明文書影本。
中    華    民    國    95    年    7     月    26    日
                                    書記官   黃瑞芬
附註:
民事訴訟法第466條之1（第1項、第2項）：
對於第二審判決上訴，上訴人應委任律師為訴訟代理人。但上訴
人或其他法定代理人具有律師資格者，不在此限。
上訴人之配偶、三親等內之血親、二親等內之姻親，或上訴人為
法人、中央或地方機關時，其所屬專任人員具有律師資格並經法
院認為適當者，亦得為第三審訴訟代理人。


司法院資訊處製作；財團法人民間司法改革基金會備份。
